臺灣屏東地方法院刑事裁定
111年度聲更一字第1號
聲  請  人  臺灣屏東地方檢察署檢察官
被      告  王明才


上聲請人聲請單獨宣告沒收案件(110年度聲沒字第190號)，本院
前於民國110年11月29日以110年度單禁沒字第131號裁定後，聲
請人不服提起抗告，由臺灣高等法院高雄分院以111年度抗字第2
0號裁定撤銷發回更審，本院裁定如下：
    主  文
聲請駁回。
    理  由
一、聲請意旨除附表編號2數量欄關於「23個」之記載，應更正
    為「2個」外，餘均如附件檢察官聲請書之記載。
二、按易生危險之扣押物，得毀棄之；查獲易生危險、有喪失毀
    損之虞、不便保管或保管需費過鉅之毒品，經取樣後於判決
    確定前得銷燬之，刑事訴訟法第140條第3項、毒品危害防制
    條例第18條第2項前段分別定有明文。又實施扣押後，扣押
    物之保管，乃是遂行扣押強制處分之持續狀態，固係檢察官
    之權職，惟案件既經起訴繫屬法院，於法院尚未審結前，或
    一部已確定、一部尚未確定，扣押物應否續為扣押、其範圍
    、如何遂行持續扣押處分，以及部分確定應否移付執行由檢
    察官處分之等，因事涉當事人權益及案件終結後，如何執行
    之問題，自應由繫屬之事實審法院聽取當事人之意見後，依
    其職權決定之（最高法院109年度台聲字第84號刑事裁定意
    旨）。次按供犯罪所用之物，屬於犯罪行為人者，得沒收之
    ；刑法第38條第2項之物，因事實上或法律上原因未能追訴
    犯罪行為人之犯罪或判決有罪者，得單獨宣告沒收，刑法第
    38條第2項前段、第40條第3項分別定有明文。另沒收已修正
    為具獨立性之法律效果，故其宣告，不必然附隨於裁判為之
    ，且犯罪行為人因死亡、曾經判決確定、刑法第19條等事由
    受不起訴處分或不受理、免訴、無罪判決者，或因刑法第19
    條、疾病不能到庭而停止審判者及免刑判決者，均可單獨宣
    告沒收之。另依逃犯失權法則，犯罪行為人逃避刑事訴追而
    遭通缉時，不論犯罪行為人在國内或國外，法院得不待其到
    庭逕為沒收與否之裁判，爰增訂第40條第3項增訂上揭因事
    實上或法律上原因未得追訴犯罪行為人之犯罪或判決有罪者
    ，得單獨宣告沒收之規定」，可見刑法第40條第3項所謂「
    因事實上或法律上原因」，係指被告因疾病不能到庭、逃匿
    、死亡、欠缺責任能力、曾經判決確定等情形，無從接受司
    法機關之偵查、審判，或受不起訴處分、不受理、免訴、無
    罪判決而言。
三、經查：
　㈠被告王明才因涉嫌製造第二級毒品案件，經臺灣屏東地方檢
    察署（下稱屏東地檢署）檢察官以86年度偵字第8914號提起
    公訴，嗣被告逃匿，經本院以87年度訴字第34號發布通緝，
    又該案內所查扣如附表所示之物，現由屏東地檢署保管中等
    情，有臺灣高等法院被告前案紀錄表、前開起訴書、本院通
    緝更正稿、屏東地檢署86年度保管字第2337號扣押物品清單
    、屏東地檢署贓物庫現況報告等件在卷可稽。又本案被告已
    逃匿，經本院於民國87年3月10日發布通緝，迄今仍未到案
    ，乃屬因事實上原因未能追訴犯罪行為人之犯罪或判決有罪
    之情形，合於刑法第40條第3項要件，得對供被告犯罪所用
    之物單獨宣告沒收，先予敘明。
　㈡扣案如附表編號1所示之物，經分別採樣2公克密封送驗後，
    其中送鑑證物編號1至14均檢出含有氯化甲基安非他命成分
    ，屬毒品危害防制條例第2條第2項第2款附表二第173項所管
    制之第二級毒品，且係合成甲基安非他命過程之中間產物，
    屬違禁物無訛；送鑑證物編號15則未檢出甲基安非他命、嗎
    啡及海洛因成分，有內政部警政署刑事警察局86年12月24日
    刑鑑字第31143號鑑驗通知書1份在卷可參。上開含有第二級
    毒品成分之安非他命半成品14桶（即送鑑證物編號1至14）
    ，若易生危險、有喪失毀損之虞，固得依毒品危害防制條例
    第18條第2項規定，經取樣後於判決確定前銷燬之，惟依前
    揭說明，本案既經起訴繫屬本院，於本院尚未審結前，扣押
    物應否續為扣押因事涉被告權益，應由本院聽取被告之意見
    後，依職權決定之，又觀諸卷內資料尚無法認定上開安非他
    命半成品14桶有易生危險、喪失毀損之虞，是不宜逕予銷燬
    之。再者，上開安非他命半成品14桶屬毒品違禁物，與刑法
    第40條第3項規定之要件不符，且係被告本案犯行之重要證
    據，應於被告所為製造毒品之犯罪項下宣告沒收銷燬，不宜
    於本案判決確定前逕予單獨宣告沒收銷燬。
　㈢扣案如附表編號1所示之物中，未檢出甲基安非他命、嗎啡、
    海洛因成分之安非他命半成品1桶（即送鑑證物編號15）是
    否為其他毒品違禁物、扣案如附表編號2至4、9至16所示之
    物是否為供被告本案犯行所用之物或是否殘留毒品難以析離
    而屬違禁物，尚有疑義，均有繼續調查之必要，且扣案如附
    表編號2至4、9至16所示之物實務上亦均有其他用途，並非
    難以取得之物，顯非專供製造毒品之器具，亦無易生危險及
    喪失毀損之急迫性，是上開扣押物仍為本案之重要證據，自
    不宜於本案判決確定前逕予單獨宣告沒收。
　㈣扣案如附表編號5至8所示之物均非毒品，與毒品危害防制條
    例第18條第2項規定之要件不符，又上開扣押物是否供被告
    本案犯行所用尚待究明，且是否均具毒物化學性質而有易生
    危險之虞須於本案判決確定前毀棄，應以專業領域人員及單
    位出具之意見及文書為憑方屬妥適，且扣押物應否續為扣押
    因事涉被告權益，應由本院聽取被告之意見後，依職權決定
    之，自不宜逕予銷燬或於本案判決確定前逕予單獨宣告沒收
    。綜上，本件聲請人之聲請，容有未洽，應予駁回
四、依刑事訴訟法第455條之36第1項前段，裁定如主文。
中　　華　　民　　國　　111 　年　　8 　　月　　2 　　日
                  刑事第一庭    法  官  涂裕洪
以上正本證明與原本無異。
如不服本裁定，應於送達後5日內，向本院提出抗告狀。 
中　　華　　民　　國　　111 　年　　8 　　月　　2 　　日
                                書記官  林祥玉